【裁判字號】    94,上易,1525
【裁判日期】    950404
【裁判案由】    詐欺等
【裁判全文】
臺灣高等法院臺中分院刑事判決        94年度上易字第1525號
上  訴  人
即  被  告  丙○○
選任辯護人  陳居亮律師
上列上訴人因詐欺等案件，不服臺灣臺中地方法院94年度易字第
228號中華民國94年10月17日第一審判決（起訴案號：臺灣臺中
地方法院檢察署92年度偵緝字第1233號），提起上訴，本院判決
如下：
    主  文
原判決撤銷。
丙○○意圖為自己不法之所有，而侵占自己持有他人之物，處有
期徒刑陸月，如易科罰金，以參佰元折算壹日。
    事  實
一、丙○○明知置於臺中縣大甲鎮○○路199號，由其經營之「
    金蓮企業社」工廠內，如附表1所示之切帶機、修邊機等共
    計22台之機械1批，已於民國（下同）88年1月間藉以抵充欠
    款而移轉所有權予丁○○，並於88年1月5日由其書立承諾書
    ，向丁○○租用如附表1所示之機械，該批機械係其持有之
    他人之物，已對上述機械無處分之權，惟因其積欠敞盛國際
    實業有限公司（下稱敞盛公司，係「金蓮企業社」之上游廠
    商）債務，竟意圖為自己不法之所有，於不詳時間，將附表
    1所示之機械共計22台侵占入己，先將如附表1所示之機械22
    台其中除附表2所示之機械18台以外之其餘機械4台，以不詳
    方式搬至他處隱匿，並以清償欠款及年關將至急需資金為由
    ，於89年5月16日，與敞盛公司簽立整廠機械轉讓合約，以
    新台幣（下同）60萬元出售該如附表2所示之機械共計18台
    予敞盛公司，並依約於扣除丙○○先前欠款50萬元後，另於
    89年5月30日，在臺中縣大安鄉○○○路196號敞盛公司之工
    廠內，經敞盛公司交付餘款10萬元予丙○○，並約定於89年
    6月2日將如附表2所示機械搬至敞盛公司之工廠內，丙○○
    即以此方式本於所有人地位處分如附表1所示之機械。詎丙○○竟於89年5月30日起避不見面，嗣經敞盛公司員工前往
    「金蓮企業社」查看訂單進行之情形，見其工廠大門深鎖，
    經協調房東開啟工廠門鎖後，始雇工將如附表2所示機械搬
    運至敞盛公司之工廠，其餘機械則不知去向。
二、案經丁○○訴由臺灣臺中地方法院檢察署檢察官偵查起訴。
    理  由
一、訊據被告丙○○固坦承於88年1月5日簽立承諾書1紙交予告
    訴人丁○○，且於89年5月16日與敞盛公司簽立整廠機器轉
    讓合約書，將其工廠內之所有機械抵償其積欠敞盛公司之債
    務50萬元等事實，惟矢口否認有何侵占犯行，辯稱：如附表
    1所示機械本來就是伊的，伊沒有賣給丁○○，伊當時因做
    生意失敗，房子被拍賣，要重新經營，所以拿客票向丁○○
    調現，後來伊欠丁○○1百多萬元，丁○○才拿承諾書讓伊
    簽，承諾書的內容不是伊寫的，是丁○○拿來給公司讓伊簽
    名，伊當時沒有看清楚內容就簽名，承諾書簽立的目的是要
    供丁○○作擔保用，實際上並無機械租賃事宜，伊也未曾支
    付租金給丁○○。又伊是因賣旅行箱給敞盛公司，戊○○表
    示品質有瑕疵要求賠償，伊才以機械抵債，伊與敞盛公司及
    丁○○簽立之整廠機械轉讓合約及承諾書的機械是同一批，
    因伊沒有賣機械給丁○○，所以才賣給敞盛公司，伊不知事
    後機械係被何人搬走，伊並沒有侵占如附表1所示機械的意
    思或行為云云。惟查：
  (一)被告丙○○於88年1月間因積欠丁○○債務，遂以其所有如
    附表1所示之機械抵償丁○○之債務，88年1月5日再由丁○○將所購買之機械租予被告繼續使用等事實，業據證人丁○○於偵查中及原審審理時迭次證述甚詳（見89年偵字第1209
    0號卷第14頁背面、第15頁、92年偵緝字第1233號卷第71頁
    、原審卷第20頁、第84頁、第131至133頁），並有被告簽立
    之88年1月5日承諾書影本乙紙附卷可佐（見89年度偵字第12
    090號卷第7、8頁）。被告雖辯稱：並未將機械售予丁○○
    云云，但觀諸被告所簽立之承諾書內容係記載：「立承諾書
    人即承租機械人：丙○○，前因生產所需向機械出租人：丁○○租用機械目錄如附件1，編號0000000規格以配合本工廠
    生產作業，立承諾書人承諾若違約承諾時，則得隨時來本工
    廠運其所出租於本工廠之機械，承租人不得藉故拖延制止應
    即放行，立承諾書人絕無異議，特立此承諾書為憑。」等語
    ，已明文記載被告與丁○○間之法律關係為機械租賃，再參
    以被告於原審審理時自承：該承諾書附表（記載機械之型號
    與數量）上「丙○○簽管」等字跡，是伊的筆跡等語（見原
    審卷第151、1 52頁），倘被告並未以如附表1所示之機械抵
    償丁○○之債務，何須簽立承諾書，並由被告載明「簽管」
    機械之旨。至被告雖另以：伊當時未看清楚承諾書內容即簽
    名，且後來丁○○未將承諾書交還給伊云云，然被告既身為
    工廠負責人，理應對其在文書上簽名之法律效果知之甚詳，
    豈有在其就丁○○交付之承諾書內容未詳閱前，即率予簽名
    ，且於換票後，任令丁○○未返還承諾書，卻未催討之理？
    綜上可知，被告所為之辯解，顯與常情有違，並不足採。又
    被告於以如附表1所示機械抵償丁○○之債務，雖未現實交
    付該批機械，而由被告繼續租用該批機械，但被告已「簽管
    」該批機械，均如前述，依民法第761條第2項：「讓與動產
    物權，而讓與人仍繼續占有動產者，讓與人與受讓人間，得
    訂立契約，使受讓人因此取得間接占有，以代交付。」之規
    定，被告與丁○○既已訂立上述租賃契約，並將該批機械移
    由被告「簽管」，雙方顯已訂立契約，使丁○○因此取得間
    接占有，以代交付，辯護人辯護稱該批機械未經交付，所有
    權尚未移轉云云，亦不可採。
  (二)被告於89年5月16日與敞盛公司簽立整廠機器轉讓合約，將
    其工廠內如附表2所示之所有機械以60萬元之代價，售予敞
    盛公司，其中50萬元抵償其積欠敞盛公司之債務，另由敞盛
    公司交付餘款10萬元，雙方並約定於89年6月2日點交廠內機
    械之事實，業據證人戊○○指訴甚詳（見89年度偵字第1328
    6號第15至16頁、原審卷第145頁），並有整廠機械轉讓合約
    影本乙紙附卷可稽（見89年度偵字第13 286號卷第5、6頁）
    。且被告於原審審理時自承：售予敞盛公司之機械，係伊與
    丁○○所立之承諾書中的機械等語（見原審卷第63頁），而
    被告早於88年1月間即將如附表1所示機械抵償丁○○之債務
    ，對該批機械並無處分權，已如前述，卻仍於89年5月16日
    ，以年關將至急需資金及返還欠款為由，與敞盛公司簽立整
    廠機械轉讓合約，以60萬元出售該如附表2所示之機械予敞
    盛公司，並依約由被告抵償50萬元之欠款，另再由敞盛公司
    支付10萬元予被告，足徵被告於出賣如附表2所示機械予敞
    盛公司時，係以所有人之地位處分如附表2所示機械，此部
    分顯有不法所有之意圖；又被告向丁○○所租用除附表2所
    示機械以外之如附表1所示機械尚有4台，原均在被告持有保
    管中，被告擅自搬離原保管處所，即避不見面，迄今將近6
    年仍不知去向，均未返還丁○○，此部分亦可認有不法所有
    之意圖，並已經被告本於所有人之地位予以事實上之處分。
    至被告所指臺灣花蓮地方法院91年易緝字第45號卷第40頁傳
    真函，其內容為敞盛公司伍姓人員傳真給李姓人員，說明匯
    款總額386,911元，係11、12月代工資及百分之5稅額，扣除
    品質不良扣款、利息費用之總額，此經本院調借上述卷宗查
    閱無訛，難認與上述整廠機械轉讓合約有何關聯，不能作為
    有利被告之認定。綜上，本件事證明確，被告之侵占犯行堪
    予認定。
二、核被告所為，係犯刑法第335條第1項之侵占罪。被告侵占如
    附表2所示之機械18台及如附表1所示其中除附表2所示以外
    之機械4台，查無證據足以證明被告係以數個行為所犯，應
    依有利被告之原則，認係被告基於同一犯罪決意之接續行為
    。
三、公訴意旨另略以：被告意圖為自己不法之所有，於89年5 月
    16日，以清償欠款及年關將至急需資金為由，訛稱願以60萬
    元出售工廠內如附表2所示之機械，致敞盛公司陷於錯誤，
    與被告簽立整廠機械轉讓合約，且於扣除被告先前欠款50萬
    元後，另於89年5月30日，在臺中縣大安鄉○○○路196號敞
    盛公司之工廠內，交付餘款10萬元予被告，並約定於89年6
    月2日將如附表2所示機械搬至敞盛公司之工廠內。詎被告竟
    於89年5月30日，即將該機械搬至他處，嗣經敞盛公司員工
    前往「金蓮企業社」查看訂單進行之情形，見其工廠大門深
    鎖，經協調房東開啟工廠門鎖後，始悉上情，至此方知受騙
    ，經探詢查知其中1台359自動切線車存放在被告弟媳娘家處
    ，遂前往取回該機械，其餘機械則不知去向，因認被告此部
    分另涉詐欺取財犯行云云。訊據被告固坦承與敞盛公司簽立
    整廠機械轉讓合約，將如附表2所示機械出賣予敞盛公司等
    情，但堅決否認此部分詐欺取財犯行，辯稱：簽約當時並無
    不法所有意圖，亦未施用詐術，嗣於89年5月30日離開金蓮
    企業社時，附表2所示機械均留置在工廠，是敞盛公司之戊○○將該機械全部搬走等語。
  (一)本件被告與敞盛公司簽立上述整廠機械轉讓合約，將如附表
    2所示機械賣予敞盛公司等情，除據被告自承外，並有證人
    戊○○之證述及上述整廠機械轉讓合約書附卷可稽，茲應審
    究者，為被告當時是否具有不法所有之意圖及是否施用詐術
    。訊據被告堅決否認在伊弟媳家中找到之機械是賣給敞盛公
    司之機械，辯稱：伊不知事後機械係被何人搬走，在伊弟媳
    家查到的機械，是伊弟媳的云云，經查：證人即被告之弟李
    永郎於原審審理時到庭結證稱：戊○○至伊太太娘家搬走之
    機器，為伊太太買來等語，雖其同時稱：該機械在家裡使用
    ，有10年之久等語，又於審判長訊以：「事後，有無人去你
    太太娘家搬機器？」時，先係證稱：「有，在我發現被告工
    廠關門後兩天，在庭之馮先生（指戊○○）有去搬1部機器
    ，當時我不在家，他如何與我太太接洽我不知道。」，嗣經
    審判長再訊以：「你太太為何願意將機器讓馮先生搬走？」
    ，則證稱：「當時我太太也不在家，只有我岳父在家，我岳
    父以為是工廠的人要來搬機器，就讓他搬走」等語（均見原
    審卷第150頁以下），則其就當日戊○○至其太太娘家搬運
    該359自動切線車時，因其未在場目擊，所以究係何人在場
    與戊○○接洽，並非親自見聞，此部分所述，應係聽聞他人
    轉述，且其上述所證，究係指其太太當場與戊○○接洽，或
    係搬運後才與戊○○接洽，亦未完整陳述，不能僅以此率認
    其前後所證已不一致而為不利被告之認定；另證人戊○○雖
    於原審審理時結證稱：「（如何確認該機器是當初被告抵償
    的機器？）印象中是有人向我們密報，該機器在被告弟媳娘
    家。我們要搬的時候，被告弟媳也沒有反對。但被告的弟弟
    有說該機器是他購買後，放在被告工廠內，但該部機器被告
    當時算在抵債的機器內。當時他弟媳有承認該機器是從被告
    工廠搬回的」等語（見原審卷第147頁），但證人戊○○於
    本院訊問時稱：（原審判決書附表1、2記載的機器是否一樣
    ？）對機器我們也不太懂。我記得當時有寫1張合約書等語
    （見本院卷第39頁背面），參以證人丁○○於原審審理時結
    證稱：（你有無去被告工廠看機器？）有。她跟我買機油，
    我送油去，就會看到。我在89年5月29日送油去的時候，還
    看到她新買1台機器。（有無去追查被搬走的機械？）我有
    去被告的娘家看，有看到1台機器，但是否為她賣給我的機
    器，我不確定，同時她哥哥（應係弟弟）的太太也否認那機
    器是被告的，表示機器是她個人所有。（去被告哥哥【應係
    弟弟】的家，看到機器的情形為何？）那機器是由她哥哥（
    應係弟弟）的太太繼續生產，裁縫背包。（承認書附表所載
    的機器，有無一一確認點交？）有，當時是在機器上貼上附
    表所載的編號。（在被告哥哥【應係弟弟】家看到的機器有
    無貼上附表的編號？）沒有看到貼紙。（機器上有無貼紙撕
    起的痕跡？）沒有注意看等語（見原審卷第133頁）。可見
    被告及證人李永郎夫妻均否認在被告弟媳家中找到之機械是
    賣予敞盛公司之機械，且如附表2所示機械既係包括於如附
    表1所示機械內之同一批機械，如前所述，證人丁○○已在
    如附表1所示機械上貼上編號，以資辨認，在89年5月29日送
    油去時，仍可分辨被告工廠內有如附表1所示機械以外之新
    機械，證人丁○○猶不能確定上述在被告弟媳家中之機械是
    被告用以抵償如附表1所示之機械，且依證人丁○○上述所
    言，亦不能排除被告在與敞盛公司訂立上述整廠機械轉讓合
    約後，再搬運其他機械進入工廠之可能，而證人戊○○自承
    對於機械並不在行，其因密報事後在被告弟媳家中找到之機
    械，縱該機械是被告弟媳在被告工廠搬回，是否確係被告賣
    予敞盛公司之機械，尚有可疑；又證人李永郎係被告之弟，
    且在被告工廠上班，雖自稱其被搬走之機械價值2、3萬元，
    但相對於其姊即被告所欠高額債務，因而未向戊○○積極討
    回該機械，情理上亦有可能。此部分既有上述各種可能而有
    可疑，依可疑則為有利被告認定之原則，不能以證人李永郎
    稍具瑕疵之供述，即為不利被告之認定。從而，尚不足以認
    定上述在被告弟媳家中找到之機械1台，就是被告賣給敞盛
    公司之機械。
  (二)證人己○○於本院審理時結證稱：（你認識馮先生？）之前
    不認識，他跟我叫車，我才認識。（他何時叫車？）89 年6
    月。叫車載縫皮箱的機器去他的租屋處。（他租的房子在那
    裡？）在我的隔壁離我家走路約4分鐘。在樹文那裡。我的
    住址是大安鄉○○○路172號。（那次載多少東西？）載2次
    ，1次較滿，1次比較不滿，都是載機器。（2趟載完廠房內
    還有機器？）都沒有，都載空了。（你所載的機器的型式、
    用途、新舊？）也有舊的，我去載的時候，現場很凌亂，新
    舊我外行我不會看，有油油的，機器有木板，看起來舊舊的
    ，但是我沒有辦法確定新舊，至於用途，我以前未結婚前，
    曾在其他工廠車縫過旅行箱，我知道是車縫機器。（約載幾
    台？）約15台左右等語。又證人甲○○於本院審理時結證稱
    ：（認識戊○○？）認識。（你先生姓名？）陳樹文。（戊○○有租過你房子？地址？）有，大安鄉○○○路196號。（
    租期？）約5、6年前。（戊○○跟你租房子用處？）做廠房
    ，樓上、樓下100坪，我還有員工、機器整個租給他。他說
    要做生產線，樓下裝潢要做陳列室、辦公室，5月份先不要
    算房租，我也是6月初樓上的機器才可交給他。我也是作旅
    行箱的。（戊○○跟你租房子後，他曾搬進機器？何時？）
    有，6月初，搬針車，原本的員工也有跟著針車機器一起過
    來做。（馮先生從何處搬機器及叫員工過來？）機器原本是
    被告的。戊○○接訂單找我作代工，數量很多，一部分找我
    作，一部分找被告作，最後組裝在我這邊，那些機器原來是
    被告在使用。（你的工廠本來有幾條生產線？）一條。我租
    給他後，那批做完，之後我連機器、住所都租給他，就都不
    管了。被告的員工有跟過來，他生產線如何我就不管了。（
    戊○○後來生產線有變2條？）我們的針車本來是3排，戊○○來之後變成5排，至於他們如何安排生產線我不清楚。（3
    排機器是幾台？）21台。（戊○○變5排是多少台？）不知
    道。有些機器用途重複放在角落沒有在使用。（5排多幾台
    ？）約10幾台。（搬幾台機器？）有359、401成型車、雙針
    車，其中四針車壹台，其他機台數量幾台不知道。（有無見
    過己○○？）我隔壁，同莊的。（有看過蘇小姐搬機器至戊○○住處？）我有看到他先生載那些機器來，類似烘皮箱的
    機器，有看到他們搬烘台、針車他們在搬我有看到，載幾趟
    我不知道。（你如何確定戊○○載到你家的機器是從被告廠
    房搬的？）以前跟被告就是同業，之前就認識被告。戊○○
    租房子之前有說被告這邊的機器要過來，被告員工也要過來
    作，5月底或是6月初，戊○○就跟我講，被告那邊的員工也
    會過來作。是戊○○要借我的箱型車去載，他說要去被告那
    邊載這些機器過來。（你是聽戊○○講要跟你借車子去被告
    那邊搬，所以判斷是從被告那邊搬來的？）是。（馮先生叫
    蘇小姐跟他先生載機器來時有看到？）有等語（均見本院95
    年3月21日審理筆錄）。又證人陳樹文即敞盛公司工廠之房
    東於臺灣花蓮地方法院92年8月12日訊問時證稱：伊曾擔任
    敞盛公司之房東1年，擔任房東時，知道被告工廠內有些機
    器搬到敞盛公司之工廠，是敞盛公司的人租貨車至被告工廠
    內搬了將近10台左右之機器，不清楚敞盛公司是否搬了全部
    的機器等語（見臺灣花蓮地方法院91年易緝字第45號卷第16
    3、164頁），此經本院調借上述卷宗查閱無訛。另證人戊○○於原審結證稱：（是否認識被告？）認識，因我們公司（
    即敞盛公司）下單給被告加工而認識。敞盛公司名義負責人
    是我母親，我是實際負責人。（與被告交易多久？）本案發
    生前1、2年。（之前交易是否正常？）正常。（89年間是否
    向被告購買機器？）有，因被告向我公司借款5、60萬無法
    清償，她說過年需要資金週轉，無法清償所以以機器抵償。
    （何時以機器抵償？）正確時間忘了，是我與被告洽談的。
    印象中被告將機器抵償欠款，我們還有補她差額。（後來有
    無將抵債之機器搬回？）當時有約定搬機器的日期，但在約
    定搬機器日期前，我們公司的人去被告工廠看訂單生產的情
    形，發現他們已經大門深鎖，該人就打電話給我，我到現場
    查看，並協調房東開門讓我們進入，發現大部分值錢的機器
    都已搬走，只剩下舊的、不值錢的機器還在現場等語（見原
    審卷第145頁以下）。綜合上述證人所述，證人即受雇搬運
    之人己○○證稱工廠之針車等機械全部搬走，約搬運15台等
    語，證人即放置該機械之敞盛公司工廠之房東陳樹文、甲○○夫妻均稱戊○○搬來之機械約有10幾台，證人己○○、陳
    樹文、甲○○所述，雖不能精確記憶搬運之台數，但與上述
    整廠機械轉讓合約所定如附表2所示機械共計18台，數量已
    非常接近，證人戊○○又坦承有到被告之工廠搬運機器，雖
    其所述是值錢的機器都已搬走，只搬運剩下舊的、不值錢的
    機器等語，但證人戊○○搬走該批機械後，足以在其自己之
    工廠增加生產線，已如證人甲○○前述，而證人戊○○亦未
    能明確指出其究竟搬走幾台機械，又所搬走之機械係如何不
    值錢，足見被告所辯當時離開金蓮企業社時，附表2所示機
    械均留置在工廠，是敞盛公司之戊○○將該機械全部搬走等
    語，並非全然無據。
  (三)綜上，被告固與敞盛公司訂立上述整廠機械轉讓合約以抵償
    欠債等情，且被告雖係將已抵償予丁○○之機械轉賣敞盛公
    司，但被告侵占犯行既經認定如上，其將該批機械以所有人
    地位作現實上處分，正係實現其侵占犯行之構成要件行為，
    如被告並非自始即打算不交付該批機械，不能僅以其並非該
    批機械之真正所有人即認此部分是詐欺取財犯行之施用詐術
    行為；又雖被告未經交付即避不見面，但被告將該機械留置
    其工廠原址，敞盛公司實際上亦已取得該批機械之現實上占
    有，縱敞盛公司未能取得如附表2所示之全部機械，但取得
    之數量應已非常接近，均如前述，從而，被告在與敞盛公司
    訂立上述整廠機械轉讓合約以抵償欠債時，是否即已不打算
    交付該批機械而詐騙敞盛公司戊○○，實有可疑，被告是否
    具有為自己不法所有之意圖而施用詐術，即屬難以認定。此
    外，復查無其他積極證據足以證明被告確有此部分詐欺取財
    犯行，應認此部分係屬民事糾葛範圍，不能證明被告確有此
    部分犯罪，然公訴人認此部分與上述侵占犯行具有牽連犯之
    裁判上一罪關係，爰不另為無罪之諭知。
四、原審對被告論罪科刑，固非無見，惟查：原審誤認被告除侵
    占犯行外另犯詐欺取財犯行，如前所述，被告因否認全部犯
    行而上訴，雖無理由，惟原判決既有上述可議之處，仍屬無
    可維持，本院應將原判決撤銷改判。爰審酌被告因經濟陷於
    困境而犯罪之動機、目的、手段、犯罪所生之危害，及犯後
    仍否認犯行之態度，且尚未與告訴人丁○○達成民事和解等
    一切情狀，量處如主文所示之刑，又被告行為後，刑法第41
    條業於90年1月10日經修正，併於同年月12日施行，比較新
    舊法結果，以修正後刑法第41條第1項前段規定有利於被告
    ，爰依刑法第2條第1項前段規定，適用修正後刑法第41條第
    1項前段規定，併諭知有期徒刑如易科罰金之折算標準。
據上論斷，依刑事訴訟法第369條第1項前段、第364條、第299條
第1項前段，刑法第2條第1前段、第335條第1項、第41條第1項前
段，罰金罰鍰提高標準條例第1條前段、第2條，判決如主文。
本案經檢察官乙○○到庭執行職務。
中    華    民    國    95    年    4     月    4     日
                刑事第九庭  審判長法  官  陳  筱  珮
                                  法  官  趙  春  碧
                                  法  官  余  仕  明
上列正本證明與原本無異。
不得上訴。
                                  書記官  林  玉  惠
中    華    民    國    95    年    4     月    6     日
                                                      Ｆ


司法院資訊處製作；財團法人民間司法改革基金會備份。
